臺灣高等法院刑事判決　　　　　　　　　九十年度上更(一)字第七三號
　　上訴人
　　即被告　丁 ○ ○
　　選　任　姜 禮 增
　　辯護人
　　上訴人
　　即被告　丙 ○ ○
　　選　任　范 光 柱
　　辯護人
右上訴人等因偽造文書案件，不服台灣台北地方法院，八十五年度自字第六六六號，
中華民國八十六年十二月十八日第一審判決提起上訴，判決後，經最高法院發回更審
，本院判決如左：
    主    文
原判決撤銷。
丁○○、丙○○共同行使偽造私文書，足以生損害於公眾及他人，丁○○處有期徒刑
伍月，如易科罰金，以參佰元折算壹日；丙○○處有期徒刑參月，如易科罰金，以參
佰元折算壹日。
    事    實
一、丁○○與庚○○二人為投資興建高爾夫球場，於民國（下同）七十八年間，成立
    台青育樂股份有限公司（下簡稱台青公司），由庚○○之妻己○○任董事長，丁○○及其配偶丙○○均為該公司董事，監察人為庚○○之父戊○○，迨於八十一
    年二月間起，丁○○與庚○○二人，因公司股權、土地登記等事宜發生爭執，丁○○、丙○○二人為能順利取得台青公司之經營權，知悉在雙方糾爭不解決之前
    ，己○○勢不肯以董事長身分召開臨時股東會，以討論雙方有關股權轉讓事宜，
    遂共同決定私自利用不知情之台青公司監察人戊○○名義發出通知，以召開台青
    公司臨時股東會，二人乃基於犯意聯絡，共同於八十一年二月十四、五日，委託
    理律法律事務所幫忙辦理台青公司董、監事變更登記，旋於同年月十六日利用不
    知情之該法律事務所職員甲○○以打字方式，書具以台青公司監察人戊○○為召
    集人，決定於八十一年三月七日上午九時許，假台北市○○路○段五十六巷三弄
    二十號三樓召開臨時股東會，以商討(1)修改公司章程議案；(2)改選董監事宜之臨
    時股東會開會通知乙份，再交由唐靜雯轉交丁○○、丙○○蓋用台青公司及監察
    人戊○○印章。嗣丁○○與庚○○幾經協商，庚○○乃於八十一年二月十九日書
    立承諾書乙份交付丁○○，於該承諾書第六點載明：「立書人（即庚○○）同意
    於一年二月二十九日以前，將台青公司之公司執照及其他有關文件，連同有關印
    鑑及變更登記所需文件交付丁○○或其指定之人。立書人同意移轉其自己及家人
    於台青公司之股份及相關權利予丁○○或其指定之人。」等語；嗣丙○○乃於八
    十一年二月二十日下午四、五時許，帶同不知情之當時保管台青公司有關印鑑章
    之陳達會計師事務所職員乙○○、理律法律事務所職員甲○○及其妹唐靜雯等人
    ，至台北市○○路○段二五八號十五樓庚○○住處，擬請庚○○在其等書具之股
    權轉讓所需文件上用印，適庚○○不在家中，故由其妻己○○於其住處一樓大廳
    內，於台青公司有關股權轉讓文件上蓋章，其中並夾雜該件預先書具之戊○○名
    義之台青公司股東臨時會開會通知，使不知情之己○○一併在該股東臨時會開會
    通知之召集人台青育樂股份有限公司及監察人戊○○欄下蓋用公司及戊○○印章
    ，以偽造戊○○名義之該股東臨時會開會通知，足以生損害於戊○○及台青公司
    ；嗣丁○○、丙○○明知台青公司於八十一年三月七日上午九時許，並未在台北
    市○○路○段五十六巷三弄二十號三樓召開臨時股東會，復於同日上午十時許，
    在同址召開台青公司董事會，選舉丙○○為新任董事長，並決議遷址至台北市○○○路三０八巷五十七號四樓，竟由丙○○以口述內容方式，利用不知情甲○○
    偽造台青公司於八十一年三月七日上午十時，在台北市○○路○段五十六巷三弄
    二十號三樓，由丙○○任主席、唐靜雯為紀錄，討論(1)修改公司章程議案；(2)改
    選丙○○、唐靜祥、丁○○、唐靜雯、唐靜明、唐凱午為董事、劉京生為監察人
    之台青公司臨時股東會會議紀錄乙份，及同日上午十時，在同址，由丙○○任主
    席、唐靜雯為紀錄，決議改選丙○○為新任董事長，及遷址至台北市○○○路三
    ０八巷五十七號四樓之台青公司董事會會紀錄乙份，更進於八十一年三月九日，
    委由不知情之理律法律事務所陳長文律師，持向經濟部申請辦理台青公司遷址、
    修改章程、改選董事及董事長、申請變更登記、換發公司執照等事宜，經濟部審
    查後，認尚有待補正之事項，於八十一年三月十八日以經（八一）商字第八十、
    三、九、０四一八八號函命台青公司補正，丁○○、丙○○復於八十一年三月二
    十四日，再委由不知情之陳長文律師持該偽造之台青公司股東臨時會議開會通知
    及相關文件補正，再向經濟部申請辦理台青公司上開變更登記，使經濟部承辦公
    務員將該不實之事項登載在其職務上所掌之公司執照及變更登記事項卡上，於八
    十一年五月二十一日據以核發以丙○○為董事長之經濟部公司執照乙份予台青公
    司，均足以生損害於戊○○、台青公司及經濟部對於公司變更登記管理之正確性
    。
二、案經被害人戊○○提起本件自訴。
    理    由
一、訊據上訴人即被告丁○○、丙○○均矢口否認有何偽造文書犯行，被告丁○○辯
    稱：台青公司係其所出資設立，因其具有日本國籍，故委請庚○○幫忙，提出其
    妻己○○擔任董事上，其父戊○○為監察人，庚○○等人則實際未出資分文，後
    因台青公司一直無法取得相關單位之許可，以興建高爾夫球場，故要求庚○○返
    還全部股份致起爭執，後庚○○於八十一年二月十九日書立承諾書乙份，同意移
    轉其自己及其家人在台青公司之股份及相關權利予其名下，其已可依該承諾書所
    載順利取回對台青公司之權利，並無偽造股份轉讓同意書及股東臨時時會通知書
    之必要，且各該台青公司章及股東印鑑章，當時均陳達會計師事務所保管中，其
    夫妻如何能取得盜蓋使用？且事後已經丙○○會同乙○○、甲○○、唐靜雯返還
    己○○，而各該文件復係己○○當場用印所蓋，己○○應已知悉及同意，其等應
    無偽造文書之故意及行為，後來其夫妻委請陳長文律師持各文件辦理台青公司股
    權、章程及董、監事變更登記，乃屬合法行為，殊無偽造之可言云云；被告丙○○則辯稱：八十一年二月二十日當天，係由其會同唐靜雯、乙○○、甲○○等人
    持預先書妥之變更登記及股權轉讓之相關文件，以及陳達會計師事務所保管之台
    青公司章及各股東印鑑章，持至庚○○家中請求庚○○在各該文件上用印，並簽
    收返還相關印鑑章，適庚○○不在，故由其妻己○○出面蓋用各該印鑑章，並取
    回有關印鑑章並書具收據交其等收執，一切均係依庚○○之承諾而為，其並未偽
    造各該文件，又八十一年三月七日渠等確有如期召開股東臨時會，會中亦通過修
    改台青公司章程及改選出新董事及監察人，亦無偽造該臨時股東會開會紀錄云云
    。
二、經查：
(一)右揭事實，業據自訴人戊○○指訴綦詳，核與証人庚○○、己○○供証情節大致
    相符，復有偽造之戊○○名義之台青公司股東臨時會通知乙份在卷可稽（見原審
    一卷第十一頁），並經本院向經濟部調取台青公司公司卷全卷核閱屬實，並有偽
    造之台青公司八十一年三月七日上午九時之股東臨時會會議紀錄乙份、被告丙○○以台青公司董事長身分委任陳長文律師於八十一年三月九日，持偽造之台青公
    司八十一年三月七日上午九時之股東臨時會會議紀錄等文件，向經濟部申請修改
    台青公司章程、改選董事、監察人變更登記，及於八十一年三月二十四日，再由
    陳長文律師持該偽造之台青公司股東臨時會議開會通知及相關文件補正，再向經
    濟部申請辦理台青公司上開變更登記之相關文件及台青公司公司卷影本乙宗在卷
    可稽。
(二)被告丙○○出面係於八十一年二月十四、五日，委託理律法律事務所幫忙辦理台
    青公司董、監事變更登記，因時任台青公司董事長之己○○不願召開股東臨時會
    ，故被告丁○○、丙○○夫妻決定以監察人戊○○名義發出通知，於八十一年三
    月七日上午九時召開台青公司股東臨時會，旋於同年月十六日共同利用不知情之
    該法律事務所職員甲○○以打字方式，偽造該戊○○名義之台青公司股東臨時會
    議開會通知，交由唐靜雯轉交由被告丙○○持至庚○○家中由己○○用印；復於
    八十一年三月七日之後委由不知情之甲○○書具該台青公司股東臨時會會議紀錄
    等情，業証人甲○○於原審供稱：「（問八十一年三月九日理律有代台青向經濟
    部申請變更董事？（提示公司登記書？）、是丁○○之太太丙○○委託事務所辦
    的，是八十一年二月十四、十五日委託的，他們（指丁○○、丙○○）說三月七
    日要召開股東會要我們準備文件，當時他說台青公司是他先生的。」、「（問：
    委託除委託函外有交付何物？）、無，他說要召開股東會改選董監事，丙○○有
    交給我們登記事項卡，我們依事項卡於八十一年二月十四、十五日接此案，當時
    他說董監事有爭議，董事長可能不會召開，要以監察人名義召開。」、（問：（
    提示八十一年二月十八日之開會通知）是否你所製作？）、是我擬的內容，章是
    交給丙○○之妹唐靜雯蓋的，我是八十一年二月十六日交給唐靜雯請他蓋公司及
    監察人之印章，八十一年二月二十日他們通知我們說要股權轉讓、董監辭職，要
    我們準備資料，他們說印章在陳達會計事務所，開會通知亦是二月二十日蓋好及
    交給我。」、「我陪二位唐小姐至陳達事務所，當天下午帶變更登記等資料，因
    董事、股東都不在，印章由陳達事務所保管，我覺不妥，請陳達事務所之小姐陪
    我們至庚○○處，當時我在庚○○家門口等候，陳達會計事務所小姐與唐小姐印
    送至信義路庚○○住處，唐小姐與事務所之小姐進入，後庚○○太太在，我幫會
    計小姐將印還他太太，再蓋章，我人在外面沒看到庚○○之太太有無下來，事後
    唐小姐問我印章如何處理。」等語在卷（見原審二卷(二)第七頁及反面），嗣於本
    院調查時復陳稱：「（問：這份股東臨時會的開會通知是誰製作的？（提示）、
    我們是按照他們（指丁○○、丙○○）指示打字，本來是與庚○○他們約好在會
    計師事務所用印，但庚○○他們沒來，事務所職員拿印章要讓我們蓋，我覺得不
    妥，才建議由會計師事務所職員帶著印章一起到庚○○他們家去用印，到了他們
    家大樓門口，我就將文件交給丙○○跟會計師職員進去，我們在外面等。」、「
    （問：當時臨時股東會通知，為何是由監察人召開而不是由董事長召開？）、因
    為當時丙○○告訴我們董監事間有爭執，董事長不可能召開，所以由監察人召開
    。」、「（股東臨時會會議紀錄）是他們開完會後，丙○○轉述給我們，我們再
    將內容記下來。」等語（見本院一卷第四十八頁、第五十頁），証人即陳達會計
    師事務所職員乙○○亦供稱：「（問：八十一年二月二十日下午那些人同往庚○○那去何事？）、記不清楚，去是還印章給他們。因丙○○向我拿印章，我怕有
    錯而拿去還己○○，因章是她交的。」、「（問：起先為何會約庚○○在你們事
    務所蓋章？）、當時丙○○來，還有幾個男生來，不知道是否律師事務所的人，
    他們來說要蓋章，因為不只是唐小姐的印章，我們認為不太方便讓他們用印，他
    們才建議到庚○○家蓋章。」等語在卷（見本院上訴卷第三十一頁反面、本院一
    卷第五十一頁），被告丙○○、丁○○及証人唐靜雯亦不否認於八十一年二月二
    十日下午四、五時許，曾由被告丙○○會同唐靜雯、乙○○、甲○○等人持台青
    公司及相關董、監事之印章，至庚○○住處交還己○○收執，並由己○○在相關
    辭職書、授權書、股份轉讓同意書及該股東臨時會通知上蓋用印章等情，並有己○○收受各該董監事印鑑之收據乙紙在卷可憑（見本院上訴卷第一一八頁），顯
    見該股東臨時會通知，係被告丙○○等人利用與唐靜雯、乙○○、甲○○持各該
    辭職書、授權書、股份轉讓同意書予己○○用印時，利用不知情之己○○不注意
    之際雜混其中使己○○一併蓋用之甚明，否則依被告丙○○及証人甲○○所供，
    己○○既已不願為被告丁○○、丙○○等人召開台青公司股東臨時會，其在被告
    丁○○、丙○○不知會其本人及庚○○、戊○○並經同意後，應無同意被告等另
    以監察人戊○○名義召開該台青公司股東臨時會之理；又証人己○○雖一再否認
    其有在各該參以辭職書、授權書、股份轉讓同意書、股東臨時會通知上蓋章，然
    被告丙○○會同唐靜雯、乙○○、甲○○前往庚○○住處之目的，一在返還各該
    印章，一為要求己○○在辭職書、授權書、股份轉讓同意書上蓋章，俾便其等辦
    理台青公司變更章程及改選董、監事登記，而依己○○簽收各該印章之收據觀之
    ，各該印章既已交付己○○收執，則被告丁○○、丙○○何來各該印章盜蓋？且
    各該印章在交還己○○收執前，均由陳達會計師事務所保管中，當日証人甲○○
    要求用印，猶為陳達會計師事務所所拒絕，並由該會計師事務所職員乙○○親帶
    各該印章，陪同被告丙○○及証人唐靜雯、甲○○前往庚○○住處，後親交己○○收執，益徵被告丁○○、丙○○不可能有何機會盜蓋各該印章甚明；同時可証
    該台青公司股東臨時會通知上台青公司及戊○○之印章，己○○既不可能同意蓋
    用，已如前述，而被告丙○○、証人唐靜雯、乙○○、甲○○等人復均陳稱係在
    當時所蓋用台青公司及戊○○章，則應係被告丙○○利用不知情之己○○不察之
    際使其一併誤蓋者，洵灼然明甚。
(三)又證人唐靜雯雖曾證稱案發當日其與胞姊丙○○至庚○○住處大廳，己○○自住
    處樓上下來，並在股權轉讓通知書、開會通知書、辭職書等文件上蓋章，印章係
    會計事務所周小姐帶去交給己○○蓋用，之後由伊將各該文件影印一份交予己○○，並將印章交還陳女，請其在收據上簽收等語（見本院上訴卷第四十四頁及反
    面），証人甲○○於本院前審亦供稱各該文件係唐靜雯持往影印云云（見本院上
    訴卷第三十一頁），然依被告丙○○於原審所陳，則指稱當時因己○○等要求將
    文件影印，故由理律法律事務所人員持往超商影印後交付己○○云云（見原審三
    卷第九十七頁），所供與唐靜雯、甲○○所陳就各該文件係何人持往影印乙節，
    供述各異，已難信為真實，再徵諸自訴人提出之該己○○簽收之收據上則僅載明
    ：「一、請補經濟部發公司設立及增資核准文件正本。二、請補球場核准設立申
    請書正本。三、已取回股東、董監事共七人印章及公司登記章乙枚。﹕」云云，
    並未載明己○○有同時收受唐靜雯或被告丙○○所交付各該文件影本之記載，況
    証人己○○亦一再否認其有收受各文件影本情事，自難僅依証人唐靜雯、甲○○
    前開有瑕之証言，即認該台青公司股東臨時會通知上之公司章及戊○○印章，係
    己○○同意並蓋用者。
(四)又經本院核閱向經濟部所調取之台青公司之公司卷結果，被告丁○○、唐靜議等
    偽造戊○○名義之股東臨時會通知後，復委任陳長文律師於八十一年三月九日以
    八一─０五三九號申請書，向經濟部申請辦理台青公司遷址、修改章程、改選重
    事及董事長、申請變更登記、換發公司執照等事宜時，曾提出台青公司於八十一
    年三亂日上午九時，在台北市○○○路○段五六巷三弄二十號三樓，由丙○○擔
    任會議主席、唐靜雯擔任紀錄之股東臨時會會議紀錄乙份，及於同日上午十時，
    在同址，由丙○○任主席、唐靜雯為紀錄，決議改選丙○○為新任董事長，及遷
    址至台北市○○○路三０八巷五十七號四樓之台青公司董事會會紀錄乙份送經濟
    部申請核准變更登記，並核發新公司執照，被告丙○○、丁○○等亦陳稱其等當
    日確有參加該股東臨時會云云，然經本院向內政部入出境管理局調取被告丁○○
    、該會議紀錄內載明當日參加該會議之唐靜祥之入出境資料及被告丁○○當日通
    關之資料，據該局先後函復本院，被告丁○○係於八十一年三月七日自日本東京
    達乘華航班機於當日中午十一時四十七分零三秒入境通關，唐靜祥則於八十一年
    三月一日自中正機場出境日本，直至八十二年一月一日始由美國自中正機場入境
    ，有該局九十年十一月二十八日（九十）境信昌字第０八０四七二號函及函附之
    丁○○出入境紀錄各乙份、九十年十二月二十五日（九十）境信昌字第０八四七
    二七號函乙份、九十一年一月二十二日（九一）境信昌字第００二八三七號函及
    函附之唐靜祥出入境紀錄各乙份在卷可稽（見本院一卷第一九七頁至第二００頁
    、第二二三頁、第二五四頁至第二五六頁），當日唐靜祥既不在國內，如何能參
    加該次之台青公司臨時股東會？另被告丁○○係於中午十一時四十七分零三秒始
    入境中正機場通關，於領取行李後，再自中正機場趕赴台北市○○○路○段五六
    巷三弄二十號三樓，亦不可能如該股東臨時會會議紀錄及董事會會議紀錄上所載
    於上午九時許參加該次股東臨時會及於同日上午十時參加該董事會，亦不可能如
    被告丁○○所稱其於當日中午十二時許，即趕赴參加該股東臨時會（見本院一卷
    第一五三頁），再參諸証人甲○○亦供稱前開台青公司股東臨時會會議紀錄及董
    事會會議紀錄，均係被告丙○○以口述方式，由其所製作者，已如前述，亦不可
    能如各該會議紀錄所載，係由唐靜雯所紀錄製作者，堪認前開台青公司股東臨時
    會會議紀錄及董事會會議紀錄，均係被告丁○○、丙○○利用不知情之甲○○所
    偽造，洵無疑議。
(五)至自訴人戊○○於原審一再具狀指陳案發當日（即八十一年二月二十日），係被
    告丁○○、丙○○等人與黑道宋達時、吳來居至庚○○家中，向陳挀華之妻己○○騙稱因財政部查稅，有些資料需要蓋章，致己○○交付印章等語（見原審一卷
    第一八一頁反面、第二○六頁、第二五二頁反面）；嗣於本院前審調查時則復具
    狀陳稱案發當日被告等抵庚○○住處，因庚○○不在家中，其妻己○○為股權轉
    讓之事與被告等人在樓下大廳發生爭執，隨後回到樓上住處，被告等趁此空檔在
    樓下大廳盜蓋庚○○等六人之印章，再將之送回樓上交予己○○等語（見本院上
    訴卷第一四九頁反面）；就台青公司股東臨會通知上其印章究係己○○受被告等
    詐騙而交付蓋用，抑或係被告等趁己○○不知情予以盜蓋，先後指訴互有出入。
    且己○○於案發後曾於八十一年七月十八日，委由張豐祥律師致函經濟部表示：
    係丁○○唆使黑道人物「脅迫」其交付台青公司之股東股權過戶資料，有關其本
    人及其他股東股權之過戶申請均非其本意等語（見原院上訴卷第二二六頁），所
    指情節亦與戊○○自訴意旨所述兩不相侔。然經本院傳訊自訴人戊○○就該節質
    問結果，業已陳稱：「我告他（指丁○○、丙○○）偽造文書的事情，我從來沒
    有與律師接觸過，其他的我都授權給我兒子（指庚○○）。」等語（見本院二卷
    第一一九頁），嗣再質之証人庚○○則供陳：「（問：張豐祥律師函是否你委任
    寫的？）、是的，但是內容是我與張豐祥律師研究的，因為三月九日我被綁架，
    四月初委託張豐祥律師要告丁○○綁架案，五、六月份接到經濟部有關過股份的
    函，我與張豐祥律師研究，他問我是否蓋章，我說沒有，我們才推測寫這個函。
    」、「（問：剛才提示戊○○的自訴理由狀，是否你委託律師寫的？）、是的。
    」、「因為經濟部及監察院查出他們用我父親的名義召開臨股東會，叫我用我父
    親的名義去告，我當天也不在場，我也不知道，我們才去找律師，會寫二個黑道
    人物，是因為他們涉嫌綁架我，所以我們才把二件事情湊起來。」等語（見本院
    二卷第一二０頁），顯見前開自訴理由狀及張豐祥律師致經濟部函，均係庚○○
    委任律師所書具，其內容因庚○○於八十一年二月二十日下午並未在家，未於現
    場目擊事情發生之經過原委，故將其於八十一年三月九日遭綁架情節，相互聯想
    推測，所為臆測之情節甚明，而該情節已與本院前開調查所得証所認定之事實不
    符，自難信為真實，並採為本件犯罪事實之認定基礎。
(六)又刑法偽造私文書罪之成立，係指無製作權人，冒用他人名義，製作內容不實之
    文書而言；原審及本院前審固均認定被告丁○○、丙○○等人，係以盜蓋庚○○
    、己○○、戊○○、陳王蔚雲、吳玉鳳、林幸秀等人印章，以偽造庚○○等六人
    之辭職書、授權書及股份轉讓同意書，並持向經濟部辦理台青公司變更登記，認
    被告等復涉有行使偽造私文書犯行云云，然查：証人庚○○曾於八十一年二月十
    九日書立承諾書予丁○○，其該承諾書之第六點載明：「立書人同意於八十一年
    二月二十九日以前，將台青公司之公司執照及其他有關文件，連同有關印鑑及變
    更登記所需文件交付丁○○或其指定人。立書人同意移轉其自己及家人於台青公
    司之股份及相關權利予丁○○或其指定人」等語（見原審一卷第二五七頁），並
    為証人庚○○所是認（見原審一卷第二五○頁），則被告丁○○、丙○○等於八
    十一年二月十九日既已獲得庚○○交付變更登記所需文件及移轉其自己及家人台
    青公司股份之承諾，衡情自無於翌（二十）日，自陷犯罪，再以盜蓋印章方式，
    偽造庚○○、己○○、戊○○、陳王蔚雲、吳玉鳳、林幸秀等人之辭職書、授權
    書、股份轉讓同意書等文件之必要。且被告丁○○、丙○○等既獲庚○○承諾在
    先，嗣縱未經同意，而有於庚○○、己○○、戊○○、陳王蔚雲、吳玉鳳、林幸
    秀等人之辭職書、授權書、股份轉讓同意書等蓋用其等印章，能否得謂其等主觀
    上有偽造文書之犯罪故意，亦非無研酌之餘地，再參以証人乙○○所供，其在陳
    達會計師事務所時已拒絕被告丙○○等逕自取用庚○○、己○○、戊○○等人之
    印章蓋用，始以電話與庚○○、己○○等聯繫後，再陪同丙○○、唐靜雯、甲○○等人前往庚○○家中，親交該印章由己○○收執，並在收據上簽名，以為取証
    ，則庚○○、己○○、戊○○、陳王蔚雲、吳玉鳳、林幸秀之印章應自始即在乙○○之保管中，被告丁○○、丙○○並無法取得前開印章蓋用，自難認其等有何
    庚○○、己○○所指之盜蓋其等印章於辭職書、授權書、股份轉讓同意書情形，
    再據以偽造其等名義之辭職書、授權書、股份轉讓同意書？況自訴人戊○○委由
    庚○○提起之本件自訴，其自訴狀中自始僅指稱被告丁○○、丙○○盜用戊○○
    之印章，偽造戊○○名義之股東臨時會開會通知，並未認被告丁○○、丙○○有
    何偽造庚○○、己○○、戊○○、陳王蔚雲、吳玉鳳、林幸秀等人之辭職書、授
    權書、股份轉讓同意書犯行，而同時提起自訴，益徵被告丁○○、丙○○未有偽
    造庚○○、己○○、戊○○、陳王蔚雲、吳玉鳳、林幸秀等人之辭職書、授權書
    、股份轉讓同意書行為，洵灼然明甚。
(七)又被告等選任辯護人復一再指稱本件自訴並非自訴人戊○○所提出，亦非其出具
    委任狀委任自訴代理人到庭，其既未提起本件自訴，本件自訴自不合法，且本件
    實際係由庚○○以戊○○名義所提起，依其自訴事實所載，庚○○並非本件之直
    接被害人，應不得提起本件自訴云云。然查本件自訴人戊○○於本院調查時固供
    陳：「我告他（指被告等）偽造文書的事情，我從來沒有與律師接觸過﹕﹕」云
    云（見本院二卷第一一九頁），惟其已同時指稱其有關台青公司之事物，均係授
    權其子庚○○為之，其確有委任庚○○以其為自訴人提起本件自訴等語（見本院
    二卷第一一九頁、第一二二頁），顯見自訴人戊○○係授權庚○○為其提起本件
    自訴甚明，庚○○經自訴人戊○○之授權，以本件被害人戊○○為自訴人提起本
    件自訴，即無被告等選任辯護人所指之自訴不合法或不得提起情事，併此敘明。
(八)被告丁○○及其選任辯護人於本院復提出八十一年二月二十一日庚○○、己○○
    夫妻與被告丁○○。丙○○、唐靜雯、宋達時等人，在台北市福華飯店見面會商
    時之電話錄音乙份，以証明庚○○當時亦承認台青公司確係由被告丁○○出資，
    庚○○並全權授予被告丁○○辦理台青公司股份轉讓事宜云云，嗣經本院勘驗被
    告丁○○所提出之該錄音帶及製作譯文所載，固堪認被告丁○○所辯此部分非虛
    ，然亦僅得証明庚○○對台青公司係由被告丁○○等出資不生爭執，及同意將股
    份轉讓而已，於該錄音中，並未同意被告丁○○、丙○○等以自訴人戊○○名義
    召開股東臨時會，有該錄音帶譯文及本院勘驗筆錄在卷可憑（見本院二卷第二一
    三頁、第一八二頁至二一二頁），尚難為被告等有利之認定；又被告等在未先行
    請求時任董事長之己○○召開臨時股東會前，即逕自在未經監察人戊○○同意前
    ，即私自以台青公司監察人戊○○名義書具開會通知，其等有該偽造文書犯行，
    洵屬顯然。
(九)綜上所論，足徵被告丁○○、丙○○所辯，均係飾卸之詞，委不足採，被告等所
    犯罪証明確，其等犯行洵堪認定，應依法論科。
三、核被告丁○○、丙○○所為，係犯刑法第二百十六條、第二百十條之偽造私文書
    罪及同法第二百十四條之罪，被告丁○○、丙○○間，有犯意聯絡及行為分擔，
    均屬共同正犯。被告等盜用台青公司及戊○○印章行為，係偽造戊○○名義之台
    青公司臨時股東會通知之階段行為，不另論處，被告等偽造私文書（臨時股東會
    通知及臨時股東會會議紀錄、董事會會議紀錄）後持以行使，偽造之低度行為，
    均應為行使之高度行為所吸收，逕論以行使偽造私文書罪。被告等利用不知情之
    甲○○偽造該臨時股東會通知內容及利用不知情之己○○以盜蓋台青公司及戊○○印章行為，及利用不知情之甲○○以偽造台青公司臨時股東會會議紀錄及台青
    公司董事會會議紀錄，及利用不知情之陳長文律師行使偽造之台青公司臨時股東
    會通知及台青公司臨時股東會會議紀錄、台青公司董事會會議紀錄行為，均為間
    接正犯。被告等先後利用陳長文律師以行使偽造之台青公司臨時股東會會議紀錄
    、董事會會議紀錄及台青公司臨時股東會通知，均係在達變更台青公司章程及改
    選之董、監事登記之同一目的，接繼為之係同一行使行為之數個舉動，為同一行
    使行為，其等一次行使前開偽造之台青公司臨時股東會會議紀錄、台青公司董事
    會會議紀錄及台青公司臨時股東會通知，係同種類想像競合犯，又被告等所犯行
    使偽造私文書罪及使公務登載不實罪間，具有方法結果之牽連關係，應從一重之
    行使偽造私文書罪處斷。自訴意旨雖未就告等行使偽造台青公司股東臨時會會議
    紀錄及董事會會議紀錄，並使公務登載不實部分提起自訴，惟該部分事實與已提
    起自訴有罪部分，有裁判上一罪之想像競合犯及牽連犯關係，為起訴效力所及，
    本院自得併加以審究，附此敘明。
四、原審以被告丁○○、丙○○所犯罪証明確予以論科，固非無見，惟查被告等並未
    偽造己○○、庚○○、戊○○、陳王蔚雲、吳玉鳳、林幸秀等人之辭職書、授權
    書及股份轉讓同意書，原審認被告等亦有該犯行，尚有違誤；原審復未認定被告
    等亦有偽造台青公司臨時股東會會議紀錄、董事會會議紀錄犯行，亦有疏漏；原
    審漏未認定被告等係利用甲○○以偽造台青公司臨時股東會通知及台青公司紀錄
    臨時股東會會議紀錄，復未論以間接正犯，均有未洽，又於刑法第四十一條，於
    九十年一月十日經修正公布，於同年月十二日生效，原審未及比較新舊法之適用
    ，亦有未合；本件被告丁○○、丙○○上訴意旨均否認犯罪，分別陳詞指摘原判
    決失當，固均無理由，惟原判決既有可議，自無可維持，應由本院予以撤銷改判
    ，爰審酌被告犯罪動機、目的、手段、所生危害及犯罪後態度等一切情狀，量處
    被告丁○○有期徒刑五月，被告丙○○有期徒刑三月；又查被告等行為後，刑法
    第四十一條業於九十年一月十日經修正公布為「犯最重本刑為五年以下有期徒刑
    以下之刑之罪，而受六月以下有期徒刑或拘役之宣告，因身體、教育、職業、家
    庭之關係或其他正當事由，執行顯有困難者，得以一元以上三元以下折算一日，
    易科罰金。」，於同年月十二日生效，被告等行為後法律既有變更，茲比較新舊
    法結果，應以修正後之新法較有利於被告等，依刑法第二條第一項前段規定，自
    應適用裁判時之新法即修正後之刑法第四十一條第一項規定，就被告二人所處之
    刑，均諭知以三百元為易科罰金之折算標準示懲。
五、偽造之戊○○名義之台青公司臨時股東會通知、台青公司八十一年三月七日臨時
    股東會會議紀錄、董事會會議紀錄，均已行使而交付經濟部，另經濟部核發之新
    台青公司執照，已繳回經濟部作廢，有該作廢之經濟部公司執照附於台青公司卷
    內可稽，均非被告等所有，爰不為沒收之宣告，併此敘明。
六、據上論斷，應依刑事訴訟法第三百六十九條第一項前段、第三百六十四條、第二
    百九十九條第一項前段、第三百四十三條、刑法第二條第一項前段、第二十八條
    、第二百十六條、第二百十條、第二百十四條、第五十五條、修正後刑法第四十
    一條第一項，罰金罰鍰提高標準條例第一條前段、第二條，判決如主文。
中      華      民      國    九十一    年      八      月    二十三    日
                              臺灣高等法院刑事第十六庭
                                  審判長法  官  許  增  男
                                        法  官  周  煙  平
                                        法  官  黃  鴻  昌
右正本證明與原本無異。
如不服本判決應於收受送達後十日內向本院提出上訴書狀，其未敘述上訴之理由者並
得於提起上訴後十日內向本院補提理由書（均須按他造當事人之人數附繕本）。
                                書記官  黃  千  鶴
中      華      民      國    九十一    年      八      月    二十三    日
附錄本案論罪科刑法條全文：
刑法第二百一十條：
偽造、變造私文書，足以生損害於公眾或他人者，處五年以下有期徒刑。
刑法第二百一十六條：
行使第二百十條至第二百十五條之文書者，依偽造、變造文書或登載不實事項或使登
載不實事項之規定處斷。
刑法第二百一十四條：
明知為不實之事項，而使公務員登載於職務上所掌之公文書，足以生損害於公眾或他
人者，處三年以下有期徒刑、拘役或五百元以下罰金。
